ACORDAO-COMPLETO-2407034

ACÓRDÃO 1912/2020 ATA 27/2020 - PLENÁRIO

VISTOS, relatados e discutidos estes autos de tomada de contas especial instaurada em desfavor de André Luiz da Silva Jacarandá, ex-presidente da Associação Cultural da Festa de São Tiago, em virtude da impugnação total das despesas repassadas em função do Convênio 10110/2010, que tinha como objeto o apoio financeiro ao Projeto Despertar das Comunidades Quilombolas do Estado do Amapá;
	ACORDAM os Ministros do Tribunal de Contas da União reunidos em Sessão do Plenário, ante as razões expostas pelo relator, em:
9.1. julgar irregulares as contas do responsável André Luiz da Silva Jacarandá (XXX.374.572-XX) , nos termos dos arts. 1º, inciso I, 16, inciso III, alíneas 'a' e 'c', da Lei 8.443/1992, 
9.2. condenar o responsável mencionado no subitem anterior, com fundamento no art. 19 da Lei 8.443/1992, c/c art. 210 do Regimento Interno do TCU, ao pagamento da importância a seguir especificada, atualizada monetariamente e acrescida dos juros de mora, calculada a partir da data discriminada até a data da efetiva quitação do débito, fixando-lhe o prazo de quinze dias, para que comprove, perante o Tribunal, o recolhimento da referida quantia aos cofres do Tesouro Nacional, nos termos do art. 23, inciso III, alínea 'a', da citada lei, c/c o art. 214, inciso III, alínea 'a', do Regimento Interno do TCU;
	VALOR ORIGINAL (R$) 
	DATA DA OCORRÊNCIA

	200.000,00
	9/5/2011

9.3. aplicar ao responsável André Luiz da Silva Jacarandá (XXX.374.572-XX) , a multa prevista no art. 57 da Lei 8.443/1992 c/c o art. 267 do Regimento Interno do TCU, no valor de R$ 20.000,00 (vinte mil reais) , fixando-lhe o prazo de quinze dias, a contar da notificação, para que comprove, perante o Tribunal (art. 214, inciso III, alínea 'a', do Regimento Interno do TCU) , o recolhimento da dívida aos cofres do Tesouro Nacional, atualizada monetariamente desde a data deste acórdão até a do efetivo recolhimento, se paga após o vencimento, na forma da legislação em vigor;
9.4. autorizar, desde logo, a cobrança judicial das dívidas, caso não atendidas a notificação, na forma do disposto no art. 28, inciso II, da Lei 8.443/1992;
9.5. solicitar, com fundamento no artigo 61 da Lei nº 8.443/1992 c/c o artigo 275 do Regimento Interno do TCU, à Advocacia-Geral da União, por intermédio do Ministério Público junto ao TCU, a adoção das medidas necessárias ao arresto dos bens do responsável julgado em débito, caso não haja, dentro do prazo estabelecido, o recolhimento da dívida;
9.6. autorizar também, desde logo, se requerido, com fundamento no art. 28, inciso I, da Lei 8.443, de 1992, c/c o art. 217, §§ 1º e 2º, do Regimento Interno do TCU, o parcelamento da dívida em até 36 parcelas, incidindo, sobre cada parcela, corrigida monetariamente, os correspondentes acréscimos legais, fixando-lhe o prazo de quinze dias, a contar do recebimento da notificação, para comprovar, perante o Tribunal, o recolhimento da primeira parcela, e a cada mês, a contar da parcela anterior, para comprovar os recolhimentos das demais parcelas, devendo incidir, sobre cada valor mensal, atualizado monetariamente, os juros de mora devidos, no caso do débito, na forma prevista na legislação em vigor, alertando o responsável de que a falta de comprovação do recolhimento de qualquer parcela importará o vencimento antecipado do saldo devedor, nos termos do § 2º do art. 217 do Regimento Interno deste Tribunal; e
9.7. dar ciência desta decisão à Procuradoria da República no Estado do Amapá, nos termos do § 3º do art. 16 da Lei 8.443/1992, c/c o § 7º do art. 209 do Regimento Interno do TCU, para adoção das medidas cabíveis.

Tomada de contas especial instaurada em virtude da impugnação total das despesas repassadas por meio de convênio que tinha como objeto o apoio financeiro ao Projeto Despertar das Comunidades Quilombolas do Estado do Amapá, para fortalecimento e expansão do conhecimento da população rural das comunidades negras e quilombolas.

Secretaria Especial de Políticas de Promoção da Igualdade Racial.

3. Responsável: Andre Luiz da Silva Jacarandá (XXX.374.572-XX).

13.1. Ministros presentes: José Mucio Monteiro (Presidente), Walton Alencar Rodrigues, Benjamin Zymler, Raimundo Carreiro, Ana Arraes, Bruno Dantas e Vital do Rêgo (Relator).
13.2. Ministro-Substituto convocado: Augusto Sherman Cavalcanti.
13.3. Ministros-Substitutos presentes: Marcos Bemquerer Costa, André Luís de Carvalho e Weder de Oliveira.

ANDRÉ LUIZ DA SILVA JACARANDÁ

VITAL DO RÊGO

Adoto como relatório a instrução a seguir transcrita (peça 27) , com os ajustes de forma pertinentes, produzida por auditor da Secretaria de Controle Externo da Gestão Tributária, da Previdência e da Assistência Social (SecexPrevidência) , que contou com a anuência de seus titulares (peças 28 e 29) , bem como do representante do Ministério Público junto ao TCU, Subprocurador-Geral Paulo Soares Bugarin (peça 30) :
1. Trata-se de Tomada de Contas Especial referente ao Convênio n° 10110/2010, Registro SICONV n° 750978, da Secretaria de Políticas de Promoção da Igualdade Racial-SEPPIR, em desfavor do Ex-Presidente, André Luiz da Silva Jacarandá, CPF n° XXX.374.572-XX, e da Associação Cultural da Festa de São Tiago, CNPJ n° 08.881.990/0001-26.
2. O referido convênio, celebrado entre a Secretaria de Políticas de Promoção da Igualdade Racial-SEPPIR e a Associação Cultural da Festa de São Tiago, tinha como objeto o apoio financeiro ao Projeto Despertar das Comunidades Quilombolas do Estado do Amapá cujo objetivo consistia no fortalecimento e expansão do conhecimento da população rural das comunidades negras e quilombolas (Peça 3) .
3. O motivo que ocasionou a instauração da presente Tomada de Contas Especial foi a impugnação total das despesas, decorrente da não comprovação da execução do objeto e em virtude da não demonstração da boa e regular aplicação dos recursos, conforme detalhado no histórico do processo a seguir.
HISTÓRICO
4. A instrução preliminar (peça 10) relata o histórico processual da TCE no âmbito interno, nos seguintes termos:
Ressalta-se que não consta lançamento no SICONV e nem nos autos o Relatório de Acompanhamento e Fiscalização in loco que deveria ser realizado pelo Concedente no período de execução do objeto. Foi encaminhado à convenente, o Ofício nº 284/11, de 05/09/11, solicitando a inserção das informações e documentos relativos a execução do convênio em questão no sistema.
Em 3/10/2011, foi emitido no SICONV Parecer que salienta quanto a necessidade e obrigatoriedade da inserção dos dados e documentos de execução do convênio, em conformidade ao que dispõe a Portaria Interministerial nº 127/08 em seus Art. 3º, § 1º, Art. 34 e Art. 58. 
A Nota Técnica nº 20/12-NUCC/SEPLAN/SEPPIR-PR, de 13/4/2012, destaca o envio do Ofício nº 284/11 e a inserção do Parecer em 3/10/2011, solicitando a imediata inserção das informações e documentos pertinentes a execução do Convênio, portanto, em virtude do não atendimento as diligências acima apontadas, e por não haver a comprovação da boa e regular aplicação dos recursos, mediante a referida Nota Técnica, sugeriu-se o registro de inadimplência no SICONV/SIAFI do convênio em questão. Ressalta-se que a Nota supracitada foi encaminhada ao convenente em 18/04/12, mediante o Ofício nº 145/12-NUCC/SEPLAN/SEPPIR-PR.
Em dois momentos a convenente foi notificada quanto ao registro de inadimplência e solicitação de restituição dos recursos devidos ao erário, pelo não atendimento às diligências efetuadas anteriormente, devido a omissão de prestar contas, mediante os Ofícios nº 162/13 NUCC/SEPLAN/SEPPIR-PR e nº 63/14- COTV/GEOFT/SEPLAN/SEPPIR-PR, de 10/05/13 e 20/02/14, respectivamente. 
Em 03/4/2014, por meio do Memorando nº 170/2014-COTV/GEOFT/ SEPLAN/SEPPIR-PR, a concedente solicitou a alteração do motivo de inadimplência no SIAFI, de "omissão de prestar contas" para "a aprovar", tendo em vista a apresentação de documentos no SICONV, módulos Execução e Prestação de Contas.
Verifica-se no SICONV que a prestação de contas foi enviada em 27/5/2013, o registro de sua comprovação no SIAFI foi realizado em 04/04/14 e o registro de inadimplência no SIAFI foi retirado.
Em 26/08/14, iniciou-se a análise da prestação de contas no SICONV.
Em vista das análises física e financeira da documentação de prestação de contas apresentada, a concedente elaborou as Notas Técnicas nº 18/14 e 19/14 - COTV/GEOFT/SEPLAN/ SEPPIR-PR, ambas de 13/6/2014, que foram encaminhados ao convenente, em 17/6/2014, mediante o Ofício nº 207/14-COTV/GEOFT/SEPLAN/SEPPIRPR, para atendimento das questões apontadas.
A Nota Técnica nº 018/14 está relacionada à análise da execução física, e aponta que não houve o envio de nenhum produto que pudesse comprovar o cumprimento do objeto pactuado, além de indicar que os documentos apresentados apontam a contratação de prestação de serviços para confecção de camisas, apostilas, compras de materiais de escritório, fornecimento de alimentação e deslocamento para a realização de seis oficinas em seis municípios do Estado do Amapá, sem o envio de documentos capazes de comprovar a realização das oficinas, além de não ter encaminhado as listas de presença das oficinas, as fotos dos eventos, exemplares ou fotos dos materiais gráficos e de serigrafia. 
Diante disso, não foi possível verificar a execução do objeto do convênio celebrado, sugerindo a solicitação ao Convenente dos documentos faltantes.
A Nota Técnica nº 019/2014 se refere à análise da execução financeira, e aponta a ausência de pesquisa de preço ou elemento que comprove que os gastos estão de acordo com os valores praticados no mercado local na época; ausência de contrato de prestação de serviços; ausência de comprovantes, relacionados à contrapartida de bens e serviços; falta de documentos que comprovem as despesas e; ausência dos extratos da aplicação financeira e devolução dos recursos de aplicação não utilizado no objeto do convênio. 
Diante dos fatos apurados, e tendo em vista a falta de clareza na demonstração do objeto e inconsistências na execução financeira, foi solicitado a restituição no valor de R$ 119.779,45 (incluindo contrapartida proporcional) ou a apresentação da documentação solicitada na supracitada Nota Técnica nº 019/2014.
Diante da impossibilidade de verificar a execução do objeto e considerando a falta de êxito nas diligências enviadas à convenente e ao responsável, foi elaborado, em 3/09/2014, o Parecer Financeiro nº 43/14/COTV/GEOFT/SEPLAN/SEPPIR-PR, que compreende a análise física e financeira da prestação de contas do convênio em questão, concluiu pela Reprovação Total da prestação de contas, por haver fatos no processo que indicam a ocorrência de prejuízo ao erário, tendo em vista à não comprovação da execução do objeto e em decorrência da não demonstração da boa e regular aplicação dos recursos. 
O valor impugnado corresponde a 100% do valor repassado por esta Secretaria. 
Em 8/9/2014, a convenente foi registrada no SIAFI como inadimplente, pelo motivo 208, sendo a sua prestação de contas impugnada.
O Ministério Público Federal - Procuradoria da República no Estado do Amapá, mediante o Ofício nº 843/15-MPF/TCA/PR/AP, de 12/3/2015, solicitou o envio do relatório final que motivou a rejeição da prestação de contas do convênio em questão, além de informar quanto à instauração do procedimento de Tomada de Contas Especial (TCE) . 
Em 2/4/2015, a SEPPIR, por meio do Ofício nº 091/15/COTV/GEOFT/SEPLAN/SEPPIR-PR, encaminhou as cópias solicitadas e informou que a TCE não havia sido instaurada e que o processo se encontrava na fila para instauração.
Novamente, em 8/4/2016, diante do Ofício nº 1318/16/MPF/PRAP/GAB3/AESL, o Ministério Público Federal, solicitou informações quanto à instauração da TCE ou, caso já estivesse concluída, deveria ser encaminhada cópia do referido procedimento. 
A SEPPIR enviou o Ofício nº 143/16/COTV/GEOFT/ SEPLAN/SEPPIR/MJC, de 2/6/2016, informando que o Convênio em questão continuava aguardando análise e instauração de Tomada de Contas Especial, e que ao término do procedimento finalizado seria encaminhada cópia do Relatório Final do Tomador de Contas para conhecimento e devidas providências. 
O motivo que ocasionou a instauração da presente Tomada de Contas Especial foi a impugnação total das despesas, decorrente da não comprovação da execução do objeto e em virtude da não demonstração da boa e regular aplicação dos recursos, conforme detalhado no Parecer Financeiro nº 43/14/COTV/GEOFT/SEPLAN/SEPPIR-PR.
5. Conforme instrução preliminar (peça 10) , as impropriedades identificadas foram:
a) ausência de documentos que comprovem o cumprimento do objeto, encaminharam apenas cópia de 4 (quatro) apostilas e 2 (duas) camisetas, além disso não houve o envio do Relatório de cumprimento ao objeto;
b) ausência de pesquisas de preço ou cotação de preços ou elementos que comprovem os gastos com: divulgação nas emissoras de rádio; serviços gráficos (cartazes, e banners) ; orientador pedagógico; locação de filmadora, microfone sem fio, caixa amplificada, suporte pedestal para microfone; monitores para as oficinas; instrutores para as oficinas; e motoristas; c) ausência de contrato de prestação de serviços (serviços gráficos - apostilas e folders) , no valor de R$ 24.572,00; 
c) empresas contratadas para serviço de serigrafia em malha e veiculação das atividades na emissora de rádio que não desempenham em seu ramo de atividades econômicas tais atividades; 
d) empresa contratada para prestar serviço de monitores, instrutores e orientadores pedagógicos não desempenha atividade de serviços especializados e/ou na área de educação; pagamento de despesas não pactuadas no Plano de Trabalho; 
e) notas fiscais com numeração sequencial, porém com datas com espaçamento de até 2 (dois) meses; extratos bancário e comprovante de transferência ao titular que totalizam despesas no valor de R$ 200.000,00 e os documentos fiscais encaminhados o valor de R$ 184.120,00; 
f) ausência do extrato bancário demonstrando a conta zerada;
g) inexistência de Relatório de Execução encaminhado para análise do concedente no SICONV;
h) não há, na ABA de Registro de Ingresso de Recursos, informações referentes aos Rendimentos de Aplicação, Devolução de Pagamentos, Listas de Outros Ingressos, e o Ingresso da Contrapartida; 
i) ausência dos extratos de aplicação financeira e documentos que comprovem a utilização dos rendimentos no valor de R$ 11.429,45 e/ou sua restituição ao erário; e 
j) não há documentos comprobatórios da utilização da contrapartida para realização das despesas com a contratação de assistente técnico e sala - como escritório operacional, no valor de R$ 10.000,00. 
6. Ainda segundo a instrução preliminar, a análise do concedente se deu nos seguintes termos:
Por meio do Ofício nº 268/2014, foi concedido prazo de 30 (trinta) dias e informado o recebimento dos materiais. Além disso, foi informado que, caso não fosse atendida a diligência encaminhada, a convenente deveria restituir o valor de repasse, ou então, as contas seriam impugnadas e o processo encaminhado para instauração de Tomada de Contas Especial. 
Revela-se que não houve atendimento à diligência e a convenente solicitou novamente dilação de prazo por mais 45 (quarenta e cinco) dias, devido às dificuldades de conexão da Internet na região, além de informar que a documentação faltante se encontrava em mãos. 
Além disso, foi encaminhado cópia do Parecer Financeiro nº 43/2014, informando quanto à impugnação total do valor repassado, tendo em vista a falta de êxito nas diligências empreendidas. 
Em resposta, a convenente informou, por meio do Ofício nº 05/2014-AFCST, de 15/10/2014, que possuía toda a documentação e que a mesma seria encaminhada o mais rapidamente possível, antes da conclusão da TCE. 
Até a presente data não houve o envio de nenhum documento complementar por parte da Convenente.
A atualização do débito em questão, realizada até a data de 20/3/2017, pode ser observada na tabela a seguir:
	VALOR ORIGINAL (R$) 
	DATA DA OCORRÊNCIA

	200.000,00
	9/5/2011

Valor atualizado até 6/3/2020: R$ 368.927,01
7. Ainda, na citada instrução de peça 10, ficou demonstrada, a responsabilidade do Sr. ANDRÉ LUIZ DA SILVA JACARANDA pelo prejuízo apurado nesta Tomada de Contas Especial, por não ter apresentado documentos necessários à comprovação da execução físico-financeira do Convênio nº 750978/2010, tendo sido encaminhada proposta de citação do responsável para que apresentasse suas alegações de defesa, ou recolhesse a quantia indicada. 
8. A referida citação foi realizada, conforme peças 15, 17, 20 e 23.
EXAME TÉCNICO
Da validade das notificações
10. Preliminarmente, cumpre tecer breves considerações sobre a forma como são realizadas as comunicações processuais no TCU. A esse respeito, destacam-se o art. 179, do Regimento Interno do TCU e o art. 4º, inciso III, § 1º, da Resolução-TCU 170, de 30 de junho de 2004, in verbis:
Regimento Interno do TCU:
Art. 179. A citação, a audiência ou a notificação, bem como a comunicação de diligência, farseão:
I - mediante ciência da parte, efetivada por servidor designado, por meio eletrônico, fac-símile, telegrama ou qualquer outra forma, desde que fique confirmada inequivocamente a entrega da comunicação ao destinatário;
II - mediante carta registrada, com aviso de recebimento que comprove a entrega no endereço do destinatário;
III - por edital publicado no Diário Oficial da União, quando o seu destinatário não for localizado
 (...) 
Resolução-TCU 170, de 30 de junho de 2004:
Art. 3º As comunicações serão dirigidas ao responsável, ou ao interessado, ou ao dirigente de órgão ou entidade, ou ao representante legal ou ao procurador constituído nos autos, com poderes expressos no mandato para esse fim, por meio de:
I - correio eletrônico, fac-símile ou telegrama;
II - servidor designado;
III - carta registrada, com aviso de recebimento;
IV - edital publicado no Diário Oficial da União, quando o seu destinatário não for localizado, nas hipóteses em que seja necessário o exercício de defesa".
Art. 4º. Consideram-se entregues as comunicações:
I - efetivadas conforme disposto nos incisos I e II do artigo anterior, mediante confirmação da ciência do destinatário;
II - realizadas na forma prevista no inciso III do artigo anterior, com o retorno do aviso de recebimento, entregue comprovadamente no endereço do destinatário;
III - na data de publicação do edital no Diário Oficial da União, quando realizadas na forma prevista no inciso IV do artigo anterior.
§ 1º O endereço do destinatário deverá ser previamente confirmado mediante consulta aos sistemas disponíveis ao Tribunal ou a outros meios de informação, a qual deverá ser juntada ao respectivo processo.
11. Bem se vê, portanto, que a validade da citação via postal não depende de que o aviso de recebimento seja assinado pelo próprio destinatário da comunicação, o que dispensa, no caso em tela, a entrega do AR em "mãos próprias". A exigência da norma é no sentido de o Tribunal verificar se a correspondência foi entregue no endereço correto, residindo aqui a necessidade de certeza inequívoca. 
12. Não é outra a orientação da jurisprudência do TCU, conforme se verifica dos julgados a seguir transcritos:
São válidas as comunicações processuais entregues, mediante carta registrada, no endereço correto do responsável, não havendo necessidade de que o recebimento seja feito por ele próprio (Acórdão 3648/2013-TCU-Segunda Câmara, Relator Ministro JOSÉ JORGE) ;
É prescindível a entrega pessoal das comunicações pelo TCU, razão pela qual não há necessidade de que o aviso de recebimento seja assinado pelo próprio destinatário. Entregandose a correspondência no endereço correto do destinatário, presume-se o recebimento da citação. (Acórdão 1019/2008-TCU-Plenário, Relator Ministro BENJAMIN ZYMLER) ;
As comunicações do TCU, inclusive as citações, deverão ser realizadas mediante Aviso de Recebimento - AR, via Empresa Brasileira de Correios e Telégrafos, bastando para sua validade que se demonstre que a correspondência foi entregue no endereço correto. (Acórdão 1526/2007-TCU-Plenário, Relator Ministro AROLDO CEDRAZ) .
13. A validade do critério de comunicação processual do TCU foi referendada pelo Supremo Tribunal Federal, nos termos do julgamento do MS-AgR 25.816/DF, por meio do qual se afirmou a desnecessidade da ciência pessoal do interessado, entendendo-se suficiente a comprovação da entrega do "AR" no endereço do destinatário:
EMENTA: AGRAVO REGIMENTAL. MANDADO DE SEGURANÇA. DESNECESSIDADE DE INTIMAÇÃO PESSOAL DAS DECISÕES DO TRIBUNAL DE CONTAS DA UNIÃO. ART. 179 DO REGIMENTO INTERNO DO TCU. INTIMAÇÃO DO ATO IMPUGNADO POR CARTA REGISTRADA, INICIADO O PRAZO DO ART. 18 DA LEI nº 1.533/51 DA DATA CONSTANTE DO AVISO DE RECEBIMENTO. DECADÊNCIA RECONHECIDA. AGRAVO IMPROVIDO.
O envio de carta registrada com aviso de recebimento está expressamente enumerado entre os meios de comunicação de que dispõe o Tribunal de Contas da União para proceder às suas intimações.
O inciso II do art. 179 do Regimento Interno do TCU é claro ao exigir apenas a comprovação da entrega no endereço do destinatário, bastando o aviso de recebimento simples.
14. No caso vertente, a citação do responsável ocorreu por edital (peça 23) , após três tentativas de citação, uma efetuada no endereço constante na base de dados do sistema CPF da RFB, cuja atualização se dá anualmente, por força das obrigações tributárias das pessoas físicas (peça 15) , uma em endereço constante nos sistemas corporativos deste Tribunal (peça 17) e outra em endereço fornecido pela justiça comum (peça 20) . A entrega dos ofícios citatórios nesses endereços ficou comprovada.
15. Nos processos do TCU, a revelia não leva à presunção de que seriam verdadeiras todas as imputações levantadas contra os responsáveis, diferentemente do que ocorre no processo civil, em que a revelia do réu opera a presunção da verdade dos fatos narrados pelo autor. Dessa forma, a avaliação da responsabilidade do agente não pode prescindir da prova existente no processo ou para ele carreada. 
16. Ao não apresentar sua defesa, o responsável deixou de produzir prova da regular aplicação dos recursos sob sua responsabilidade, em afronta às normas que impõem aos gestores públicos a obrigação legal de, sempre que demandados pelos órgãos de controle, apresentar os documentos que demonstrem a correta utilização das verbas públicas, a exemplo do contido no art. 93 do Decreto-Lei 200/67: "Quem quer que utilize dinheiros públicos terá de justificar seu bom e regular emprego na conformidade das leis, regulamentos e normas emanadas das autoridades administrativas competentes." 
17. Mesmo as alegações de defesa não sendo apresentadas, considerando o princípio da verdade real que rege esta Corte, procurou-se buscar, em manifestações dos responsáveis na fase interna desta Tomada de Contas Especial, se havia algum argumento que pudesse ser aproveitado a seu favor. No entanto, o responsável não se manifestou na fase interna, não havendo, assim, nenhum argumento que possa vir a ser analisado e posteriormente servir para afastar as irregularidades apontadas.
18. Vale ressaltar que a pretensão punitiva do TCU, conforme Acórdão 1441/2016-TCU-Plenário, que uniformizou a jurisprudência acerca dessa questão, subordina-se ao prazo geral de prescrição indicado no art. 205 do Código Civil, que é de 10 anos, contado da data de ocorrência da irregularidade sancionada, nos termos do art. 189 do Código Civil, sendo este prazo interrompido pelo ato que ordenar a citação, a audiência ou a oitiva do responsável. No caso em exame, não ocorreu a prescrição, uma vez que a omissão da prestação de contas ocorreu em 23/05/2012 (peça 5) e o ato de ordenação da citação ocorreu em 21/11/2018 (peça 12) .
19. Em se tratando de processo em que a parte interessada não se manifestou acerca das irregularidades imputadas, não há elementos para que se possa efetivamente aferir e reconhecer a ocorrência de boa-fé na conduta dos responsáveis, podendo este Tribunal, desde logo, proferir o julgamento de mérito pela irregularidade das contas, conforme nos termos dos §§ 2º e 6º do art. 202 do Regimento Interno do TCU e a jurisprudência já pacificada nesse mesmo sentido (Acórdão 2064/2011-TCU-Primeira Câmara; Relator: Ubiratan Aguiar; 6.182/2011-TCU-1ª Câmara; Relator: Weber de Oliveira; 4.072/2010-TCU-1ª Câmara; Relator: Valmir Campelo; 1.189/2009-TCU-1ª Câmara; Relator: Marcos Bemquerer; 731/2008-TCU-Plenário; Relator: Aroldo Cedraz) .
Dessa forma, o responsável deve ser considerado revel, nos termos do art. 12, §3º, da Lei 8.443/1992, devendo as contas ser julgadas irregulares, condenando-o ao débito apurado e aplicando-lhe a multa prevista no art. 57 da Lei 8.443/1992.
CONCLUSÃO
20. Em face da análise promovida na seção 'Exame Técnico', verifica-se que o responsável não logrou comprovar a boa e regular aplicação dos recursos. E, instado a se manifestar, optou pelo silêncio, configurando a revelia, nos termos do § 3º, do art. 12, da Lei 8.443/1992.
21. Vale ressaltar que a jurisprudência pacífica nesta Corte é no sentido da imprescritibilidade das ações de ressarcimento ao erário (Súmula TCU 282) . Dessa forma, identificado dano ao erário, deve-se instaurar e julgar o processo de tomada de contas especial para responsabilizar seus agentes causadores, respeitado o direito ao contraditório e à ampla defesa, independentemente de quando ocorreram os atos impugnados.
22. Verifica-se, também, que não houve a prescrição da pretensão punitiva, conforme análise já realizada.
23. Tendo em vista que não constam dos autos elementos que permitam reconhecer a boa-fé do responsável, sugere-se que as suas contas sejam julgadas irregulares, nos termos do art. 202, § 6º, do Regimento Interno do TCU, com a imputação do débito atualizado monetariamente e acrescido de juros de mora, nos termos do art. 202, § 1º, do Regimento Interno do TCU, descontado o valor eventualmente recolhido, com a aplicação da multa prevista no art. 57 da Lei 8.443/1992.
PROPOSTA DE ENCAMINHAMENTO
24. Diante do exposto, submetemos os autos à consideração superior, propondo ao Tribunal:
a) considerar revel o responsável André Luiz da Silva Jacarandá (CPF n° XXX.374.572-XX) , para todos os efeitos, dando-se prosseguimento ao processo, com fulcro no art. 12, § 3º, da Lei 8.443/1992, c/c o art. 202, § 8º, do Regimento Interno do TCU;
b) julgar irregulares, nos termos dos arts. 1º, inciso I, 16, inciso III, alíneas 'a' e 'c', da Lei 8.443/1992, c/c os arts. 19 e 23, inciso III, da mesma Lei, as contas do responsável André Luiz da Silva Jacarandá (CPF n° XXX.374.572-XX) , condenando-o ao pagamento da importância a seguir especificada, atualizada monetariamente e acrescida dos juros de mora, calculada a partir da data discriminada até a data da efetiva quitação do débito, fixando-lhe o prazo de quinze dias, para que comprove, perante o Tribunal, o recolhimento da referida quantia aos cofres do Tesouro Nacional, nos termos do art. 23, inciso III, alínea 'a', da citada lei, c/c o art. 214, inciso III, alínea 'a', do Regimento Interno do TCU;
	VALOR ORIGINAL (R$) 
	DATA DA OCORRÊNCIA

	200.000,00
	9/5/2011

Valor atualizado até 6/3/2020: R$ 368.927,01
c) aplicar ao responsável André Luiz da Silva Jacarandá (CPF n° XXX.374.572-XX) , a multa prevista no art. 57 da Lei 8.443/1992 c/c o art. 267 do Regimento Interno do TCU, fixando-lhe o prazo de quinze dias, a contar da notificação, para que comprove, perante o Tribunal (art. 214, III, alínea 'a', do Regimento Interno do TCU) , o recolhimento da dívida aos cofres do Tesouro Nacional, atualizada monetariamente desde a data do acórdão que vier a ser proferido por este Tribunal até a do efetivo recolhimento, se paga após o vencimento, na forma da legislação em vigor;
d) autorizar, desde logo, a cobrança judicial das dívidas, caso não atendidas as notificações, na forma do disposto no art. 28, inciso II, da Lei 8.443/1992;
e) solicitar, com fundamento no artigo 61 da Lei nº 8.443/1992 c/c o artigo 275 do Regimento Interno do TCU, à Advocacia-Geral da União, por intermédio do Ministério Público junto ao TCU, a adoção das medidas necessárias ao arresto dos bens do responsável julgado em débito, caso não haja, dentro do prazo estabelecido, o recolhimento da dívida;
f) autorizar também, desde logo, se requerido, com fundamento no art. 28, inciso I, da Lei 8.443, de 1992, c/c o art. 217, §§ 1º e 2º do Regimento Interno do TCU, o parcelamento da (s) dívida (s) em até 36 parcelas, incidindo, sobre cada parcela, corrigida monetariamente, os correspondentes acréscimos legais, fixando-lhe o prazo de quinze dias, a contar do recebimento da notificação, para comprovar, perante o Tribunal, o recolhimento da primeira parcela, e de trinta dias, a contar da parcela anterior, para comprovar os recolhimentos das demais parcelas, devendo incidir, sobre cada valor mensal, atualizado monetariamente, os juros de mora devidos, no caso do débito, na forma prevista na legislação em vigor, alertando o responsável de que a falta de comprovação do recolhimento de qualquer parcela importará o vencimento antecipado do saldo devedor, nos termos do § 2º do art. 217 do Regimento Interno deste Tribunal;
g) encaminhar o acórdão a ser prolatado, informando que o seu inteiro teor, o relatório e o voto, poderão ser obtidos no endereço www.tcu.gov.br/acordaos à Procuradoria da República no Estado de AP, nos termos do § 3º do art. 16 da Lei 8.443/1992, c/c o § 7º do art. 209 do Regimento Interno do TCU, para adoção das medidas cabíveis.
	É o relatório.

não há.

Subprocurador-Geral Paulo Soares Bugarin.

TOMADA DE CONTAS ESPECIAL. CONVÊNIO. APOIO FINANCEIRO AO PROJETO DESPERTAR DAS COMUNIDADES QUILOMBOLAS DO ESTADO DO AMAPÁ. IMPUGNAÇÃO TOTAL DAS DESPESAS. CITAÇÃO. REVELIA. AUSÊNCIA DA COMPROVAÇÃO DA BOA E REGULAR APLICAÇAO DOS RECURSOS. CONTAS IRREGULARES. DÉBITO. MULTA. SOLICITAÇÃO À AGU DO ARRESTO DE BENS DO RESPONSÁVEL.

TOMADA DE CONTAS ESPECIAL (TCE)

Secretaria de Controle Externo da Gestão Tributária, da Previdência e da Assistência Social (Secex-Previ).

Em exame, tomada de contas especial instaurada em desfavor de André Luiz da Silva Jacarandá, ex-presidente da Associação Cultural da Festa de São Tiago, em virtude da impugnação total das despesas repassadas em função do Convênio 10110/2010, celebrado entre a referida associação e a Secretaria de Políticas de Promoção da Igualdade Racial (Seppir) , que tinha como objeto o apoio financeiro ao Projeto Despertar das Comunidades Quilombolas do Estado do Amapá para fortalecimento e expansão do conhecimento da população rural das comunidades negras e quilombolas.
Para execução do objeto foi pactuado o valor de R$ 210.000,00, sendo R$ 200.000,0 a cargo do concedente e R$ 10.000,00 de responsabilidade do convenente. A vigência do convênio perdurou até 9/12/2011, com 30 dias de prazo para prestação de contas a contar do término da vigência.
O concedente imputou como débito o valor total repassado, R$ 200.000,00, a contar da data de 9/5/2011.
Foram dez impropriedades que ensejaram na impugnação total das despesas, a saber: a ausência de documentos que comprovassem a execução do objeto; ausência de pesquisa de preço; contratação de empresas para serigrafia em malha e serviço de monitores, instrutores e orientadores pedagógicos que não desempenham tais atividades; pagamento de despesas não pactuadas no plano de  trabalho; notas fiscais com numeração sequencial, todavia com espaçamento de até dois meses; ausência de extrato bancário demonstrando a conta zerada; inexistência do Relatório de Execução; ausência de informações acerca dos rendimentos da aplicação, devolução de pagamentos, lista de outros ingressos e ingresso da contrapartida; ausência de extrato da aplicação financeira; e ausência de documentos comprobatórios da utilização da contrapartida. 
Devidamente notificado na fase interna, o responsável não logrou êxito em demonstrar a boa e regular aplicação dos recursos. 
Citado no âmbito desta Corte, inclusive por edital, o responsável não compareceu aos autos, restando caracterizada sua revelia. 
Em razão de ter deixado de apresentar defesa, o responsável deixou de produzir prova da regular aplicação dos recursos sob sua responsabilidade.
A unidade técnica que instruiu o presente feito, Secretaria de Controle Externo da Gestão Tributária, da Previdência e da Assistência Social (Secex-Previ) , em respeito ao princípio da verdade material, procurou buscar evidências em manifestações do responsável na fase interna da TCE. No entanto, não encontrou nenhum elemento que pudesse ser aproveitado em favor do responsável. 
Em pareceres uníssonos, tanto a unidade técnica quanto o Ministério Público junto ao TCU (MPTCU) propõem julgar irregulares as contas do Sr. André Luiz da Silva Jacarandá, ex-presidente da Associação Cultural da Festa de São Tiago, condená-lo ao débito integral e aplicar lhe a multa prevista no art. 57 da Lei 8.443/1992.
Diante do breve relato, manifesto-me, desde já, de acordo com os pareceres anteriores e os adoto como minhas razões de decidir.
Compete esclarecer ao responsável que a revelia perante o TCU, consoante §3º do art. 12 da Lei 8.443/1992, não leva a presunção de que seriam verdadeiras todas as imputações levantadas ao responsável. A revelia apenas autoriza o regular andamento dos autos. 
Entretanto, ao deixar de apresentar defesa, o responsável deixou de demonstrar a boa e regular gestão dos recursos sob sua responsabilidade, descumprindo dessa forma obrigação de relevo constitucional, incluída no parágrafo único do art. 70 da Constituição Federal de 1988.
Desta forma, impugnada a integralidade dos recursos repassados com a finalidade de apoiar financeiramente o Projeto Despertar das Comunidades Quilombolas do Estado do Amapá, devem as contas do Sr. André Luiz da Silva Jacarandá serem julgadas irregulares, com a sua condenação ao pagamento de débito e multa consoante os pareceres uníssonos da Secex-Previ e do MPTCU.
	Ante o exposto, VOTO para que seja aprovada a minuta de acórdão que ora trago à apreciação deste Colegiado.
TCU, Sala das Sessões Ministro Luciano Brandão Alves de Souza, em 22 de julho de 2020.
Ministro VITAL DO RÊGO 
Relator